【裁判字號】    98,上易,885
【裁判日期】    990323
【裁判案由】    返還借款
【裁判全文】
臺灣高等法院民事判決                 98年度上易字第885號
上  訴  人  丙○○
訴訟代理人  周仲鼎律師
複  代理人  乙○○
被  上訴人  甲○○
上列當事人間請求返還借款事件，上訴人對於中華民國98年7月
17日臺灣板橋地方法院98年度訴字第1261號第一審判決提起上訴
，經本院於99年3月9日言詞辯論終結，判決如下：
    主  文
上訴駁回。
第二審訴訟費用由上訴人負擔。
    事  實  及  理  由
一、本件上訴人聲明求為判決：
   （一）原判決廢棄。
   （二）被上訴人應給付上訴人新台幣（下同）104萬元，及自
         民國（下同）98年3月30日起，至清償日止，按年息5%
         計算之利息。
    被上訴人聲明求為判決：上訴駁回。
二、上訴人起訴主張：
    被上訴人於97年10月28日簽發票載發票日為97年11月10日、
    付款人為美商花旗銀行信義分行、票號HY0000000、金額為1
    04萬元之支票一張（下稱系爭第一張支票），向伊借款，而
    伊已依指示將該款項如數匯至馬來西亞陳炳森帳戶，惟上開
    支票經提示，竟遭退票。被上訴人於97年11月19日再簽發票
    載發票日為97年12月31日、付款人為美商花旗銀行信義分行
    、票號HY0000000、金額為104萬元之支票一張（下稱系爭第
    二張支票），換回已遭退票之系爭第一張支票，惟經提示，
    仍遭退票，迭經催討，被上訴人均置之不理等情。爰依據消
    費借貸之法律關係，求為命被上訴人給付104萬元，及自98
    年3月30日起，至清償日止，按年息5%計算利息之判決。
    被上訴人則以：
    伊因急需用款，向訴外人戊○○借款，經戊○○告知可向其
    員工即上訴人借用，伊始簽發系爭第一張支票交與上訴人，
    之後，伊受戊○○邀約於97年10月30日前往馬來西亞，戊○
    ○稱其向上訴人所借用款項，會儘快匯入伊帳戶內，嗣伊從
    馬來西亞回來，並無款項匯入伊帳戶，經伊向戊○○詢問，
    戊○○表示會與上訴人溝通並負責，惟上訴人竟提示系爭第
    一張支票，遭伊退票。經伊要求戊○○處理，戊○○稱將於
    一個月內處理並要求伊先換票，伊乃再簽發系爭第二張支票
    ，換回系爭第一張支票，然戊○○仍未處理，而上訴人竟再
    次提示系爭第二張支票，致仍遭伊退票。戊○○又再次要求
    伊簽發支票換回系爭第二張支票，伊即斷然拒絕。上訴人自
    認其於97年10月28日係依戊○○之指示，將該筆借款匯至馬
    來西亞之陳炳森，然伊既不認識陳炳森，亦未與戊○○達成
    任何協議，故戊○○要求上訴人將該筆借款匯至馬來西亞，
    伊並未同意，自與伊無涉。上訴人既未將借款交付予伊，則
    其請求伊返還借款，自屬無據等語，資為抗辯。
三、經查上訴人主張被上訴人於97年10月28日簽發系爭第一張支
    票交予伊，惟經提示，竟遭退票，被上訴人復於97年11月19
    日再簽發系爭第二張支票換回系爭第一張支票，然經提示，
    仍遭退票之事實，業據其提出上開支票暨退票理由單為證（
    見原審司促字卷第3、4頁），且為被上訴人所不爭執，固堪
    信為真實。
四、上訴人雖主張該筆借款係被上訴人簽發支票向伊借用云云。
    但為被上訴人所否認，並以前揭情詞置辯。惟按，消費借貸
    ，乃當事人一方移轉金錢或其他代替物之所有權於他方，而
    約定他方以種類、品質、數量相同之物返還之契約，民法第
    474條第1項定有明文，是金錢借貸為要物契約，上訴人主張
    兩造間有金錢借貸關係存在，自應就金錢借貸關係發生之特
    別要件即金錢之交付及借貸意思表示互相一致負舉證之責。
    次按票據為無因證券，票據債權人就其取得票據之原因，固
    不負證明之責任，惟執票人如主張票據係發票人向其借款而
    簽發交付，而發票人抗辯未收受借款，金錢借貸並未成立，
    則就借款已交付之事實，自應由執票人負舉證責任（最高法
    院89年度台上字第85號判決參照）。被上訴人既否認上訴人
    確有交付借款104萬元予伊，並否認有指示上訴人將借款104
    萬元匯至馬來西亞之陳炳森，依上說明，自應由上訴人就已
    將該借款交付被上訴人之事實，負舉證責任。經查：
（一）上訴人在原審已自認：「（法官問：是何人要求你把錢匯
      到馬來西亞的?答：）是戊○○給我的匯款帳號。當時戊
      ○○已經在馬來西亞了，當初被告（指被上訴人）與戊○
      ○有合作做生意，當時是戊○○要我匯到馬來西亞的帳戶
      。我匯款的時候戊○○人正在國外。是戊○○要我匯款到
      馬來西亞，戊○○說被告會開票給我當保證。」（見原審
      訴字卷第22頁背面）。顯見指示上訴人匯款之人為訴外人
      戊○○，並非被上訴人，而收受匯款之人亦非被上訴人，
      被上訴人僅係簽交支票予上訴人。
（二）再上訴人係依據戊○○之指示，於97年10月28日以NG
      GAIK SIM、GHAN BENG SIONG、NG THUANG CHING、TEOH
      AH ENG為收款人，由上訴人及訴外人謝麗芬、丁○○、黃
      美諭、羅玉珍等五人經國泰世華商業銀行以西聯匯款方式
      ，每人各匯款美金6000元至馬來西亞，亦有上訴人所提出
      之匯出匯款單，並經本院函請國泰世華商業銀行光復分行
      於98年12月4日以(98)國世光復字第0980000221號函查覆
      「...（三）匯款取款人需憑MTCN NUMBER（西聯匯款控制
      號碼）、收取人姓名、匯款人姓名、匯款金額才可領取該
      筆款項。取款人不需要在當地銀行開立帳戶即可領取。匯
      款人有每日最高限額USD7,000之限制。」暨隨文檢送領款
      人領款資料足憑（見本院第75-79頁，118-134頁）。
（三）復經參酌證人丁○○在本院所證稱：「（法官問：97 年
      10月28日有匯款美金6000元給馬來西亞的SIM NG GAIK?答
      ：）是的。」「（法官問：為何會匯款給這個人?答：）
      因為戊○○在（97年）10月28日打電話給我，要匯到馬來
      西亞，因為西聯匯款手續我比較清楚，要我去協助丙○○
      小姐到國泰世華銀行去匯，...」「（法官問：匯款收款
      人的帳號如何拿到?答：）...台灣完成匯款程序後我以手
      機發簡訊告訴馬來西亞的陳炳森西聯匯款的領款密碼，五
      個控制碼都是我告訴他的，等於錢是由陳炳森領走，...
      」（見本院卷第82-83頁），以及證人戊○○在本院所證
      述該匯款係由馬來西亞之陳炳森所收取（見本院卷第106
      頁），足證被上訴人抗辯上訴人並未交付該筆借款予伊，
      應屬真實。
（四）雖上訴人另主張被上訴人向伊借款之目的係為投資在馬來
      西亞的黑美金投資案，被上訴人原本無計劃親赴馬來西亞
      監督交易流程，如不依當時已在馬來西亞之訴外人戊○○
      指示匯款，被上訴人如何能將美金3萬元交付戊○○進行
      黑美金投資案云云（見本院卷第152頁）；而證人戊○○
      亦證稱：「...這個錢是我和陳炳森、甲○○、丁○○合
      夥的生意要用的，不是我個人要用的，我們只是使用馬來
      西亞陳炳森名義為收款，使用這筆錢時甲○○也在場」云
      云（見本院卷第106頁）；另證人丁○○亦證稱：「...台
      灣完成匯款程序後我以手機發簡訊告訴馬來西亞的陳炳森
      西聯匯款的領款密碼，五個控制碼都是我告訴的等於錢是
      由陳炳森領走，但是錢是由戊○○、陳炳森共同共管，等
      甲○○抵達馬來西亞後三人共同商量處理。...」云云（
      見本院卷第83頁）。然依上訴人所為此部分主張及上開證
      人所為之證詞，仍不足以證明被上訴人有同意或授權訴外
      人戊○○，將其向上訴人之借款匯往馬來西亞之陳炳森，
      供戊○○及陳炳森等人投資黑美金使用；再經參酌上訴人
      所提出之被上訴人與戊○○、蔡克萍、魏良潁間於96 年1
      月4日所簽訂之合作協議書，及被上訴人與戊○○間於97
      年5月30日所簽訂之合作保密協議書（見本院卷第36、37
      頁），其內容既未提及證人丁○○亦有參與投資之事，亦
      未提及所謂黑美金投資事項，亦見上開證人所云被上訴人
      亦有投資黑美金一事，尚難憑信。而上訴人復已自認伊匯
      款至馬來西亞，係依訴外人戊○○之指示，顯難認上訴人
      已將該筆借款104萬元交付予被上訴人。是上訴人主張兩
      造間業已成立金錢借貸契約，殊不足取。
（五）至被上訴人於系爭第一張支票退票後，再次簽發系爭第二
      張支票，換回系爭第一張支票，全係因被上訴人要求上訴
      人返還系爭第一張支票，用以註銷退票記錄，以避免票據
      信用被註記而發生瑕疵，此已據被上訴人抗辯明確，為上
      訴人所不爭執（見本院卷第154頁、166頁背面），尚難僅
      憑此換票行為據為有利於上訴人之認定。
五、綜上所述，上訴人依據消費借貸之法律關係，請求被上訴人
    給付104萬元，及自98年3月30日起，至清償日止，按年息5%
    計算之利息，自屬不應准許。從而原審所為上訴人敗訴之判
    決，並無不合。上訴論旨仍執前詞指摘原判決不當，求予廢
    棄改判，為無理由，應予駁回。
六、至兩造其餘之攻擊或防禦方法及未經援用之證據，經斟酌後
    ，認為均不足以影響本判決之結果，自無逐一詳予論駁之必
    要，併此敘明。
據上論結，本件上訴為無理由，依民事訴訟法第449條第1項、第
78條，判決如主文。
中    華    民    國    99    年    3    月    23     日
                       民事第六庭
                        審判長法  官 林鄉誠
                              法  官 梁玉芬
                              法  官 張  蘭
正本係照原本作成。
不得上訴。
中    華    民    國    99    年    3     月   24    日
                              書記官 黃麗玲

司法院資訊處製作；財團法人民間司法改革基金會備份。
